【裁判字號】    92,上,345
【裁判日期】    921203
【裁判案由】    債務人異議之訴
【裁判全文】
臺灣高等法院臺中分院民事判決      九十二年度上字第三四五號
      上  訴  人  甲○○
      被  上訴人  乙○○
右當事人間債務人異議之訴事件，上訴人對於民國九十二年七月二十二日臺灣南投地
方法院九十二年度訴字第二四五號第一審判決提起上訴，本院於九十二年十一月十九
日言詞辯論終結，判決如下：
      主      文
上訴駁回。
第二審訴訟費用由上訴人負擔。
      事實及理由
一、上訴人於原審主張：兩造間為買賣坐落南投縣南投市○○○○段一五四之二地號
    土地及其上建物（門牌號碼為南投縣南投市○○路三七二巷十九號）訂定買賣契
    約，約定總價金為新台幣（下同）五百萬元，其付款方式為：於簽約時，上訴人
    先行支付十萬元，餘額除由上訴人依勞工建購住宅首次購屋貸款向土地銀行辦理
    貸款支付外，並應於雙方所協議增建四樓神明廳，二、三樓女兒牆、後陽台，右
    側二樓等完成（由被上訴人承建）且經上訴人認定後，所有餘額全部付清，上開
    款項上訴人除以現金支付十萬元訂金外，其餘四百九十萬元，其中三百二十萬元
    由上訴人向銀行貸款以為支付，一百七十萬元則由上訴人簽發本票支付，唯被上
    訴人於收受上開款項後，竟不依約增建四樓神明廳，二、三樓女兒牆、後陽台，
    右側二樓女兒牆，上訴人基於上開契約約定因此拒絕給付票款，詎被上訴人竟向
    原審法院聲請本票裁定，進而聲請強制執行。上訴人之餘額一百七十萬元之給付
    義務與被上訴人依契約應增建四樓神明廳，二、三樓女兒牆、後陽台，右側二樓
    之義務，互居於對待給付之地位，是於被上訴人履行上開義務前，上訴人自得依
    民法第二百六十四條第一項拒絕自己之給付，今因被上訴人聲請強制執行，爰依
    強制執行法第十四條第二項提起本訴。求為判決臺灣南投地方法院九十二年度執
    字第二三四一號強制執行事件之執行程序應予撤銷。原審為上訴人敗訴之判決，
    上訴人提起上訴，聲明：求為判決：(一)原判決廢棄。(二)臺灣南投地方法院九十二
    年度執勇字第二三四一號之強制執行程序應予撤銷。
二、被上訴人則以：本件買賣契約原於八十九年十二月十八日訂定，兩造並同意以總
    價五百五十萬元成交，亦同時立下協議書，並約定於同年月二十日辦理簽約，但
    上訴人藉故延至九十年一月十二日辦理簽約，復又以資金不足為由，將總價降為
    五百萬元，並僅支付十萬元訂金，及銀行貸款三百二十萬元，餘自備款一百七十
    萬元遲遲未付，並將責任推給被上訴人，而此一百七十萬元本為房屋價金之一部
    分，上訴人本應支付，不應以增建為由，來拒絕給付，而上訴人所主張增建部分
    ，因其未完成配合繳款程序，所以被上訴人顧及風險因素及法令限制，暫無法興
    建予上訴人。且兩造既於協議書簽訂後，另訂不動產買賣契約書，則該協議書己
    屬無效，被上訴人自無為其增建之義務。其於本院聲明：駁回上訴。
三、上訴人主張之前開事實，固據其提出協議書影本一件、房屋預定買賣契約書影本
    一件、收據影本一件、台灣南投地方法院九十一年度票字第七號裁定影本一件、
    照片十六張為證。被上訴人就伊與上訴人訂立不動產買賣契約，將南投縣南投市
    ○○路三七二巷十九號房屋及其基地售與上訴人，上訴人尚有餘款一百七十萬元
    迄未交付等情並不爭執，唯辨稱伊於八十九年十二月十八日與上訴人原約定買賣
    價金為五百五十萬元，應於八十九年十二月二十日簽約並支付第一期款一百萬元
    ，餘款除應由上訴人之勞工建購住宅與首次購屋向土地行辦理貸款外，並應於被
    上訴人為其建四樓神明廳、二、三樓女兒牆、後陽台、右側二樓女兒牆等完成後
    支付。詎上拆人藉故拖延至九十年一月十二日始與伊簽訂買賣契約約，並以資金
    不足為由，將房地總價款降為五百萬元，且僅支付第一期款十萬元，故兩造於八
    十九年十二月十八日所訂之協議書即已失效，另依九十年一月十二日所訂之買賣
    契約書之約定伊已無義務為上訴人增建女兒牆等建物，上訴人自應給付尾款一百
    七十萬元，因上訴人迄不清償，伊乃持本票聲請裁定強制執行云云。是本件應審
    究者，乃兩造於九十年一月十二日所訂之房地買賣契約是否為八十九年十二月十
    八日所簽訂之協議書之補充契約，被上訴人是否有為上訴人增建女兒牆之義務，
    該增建義務與房屋尾款一百七十萬元是否居於為對待給付之地位？經查：
  (一)卷依兩造於八十九年十二月十八日簽訂協議書記載上訴人以五百五十萬元價購由
    被上訴人所承建坐落南投縣南投市○○路三七二巷十九號，地四十坪，建六十坪
    別墅型房屋一棟，並於八十九年十二月二十日支付訂金及簽約金一百萬元，餘額
    除由上訴人之勞工建購住宅與首次購屋向土地銀行辦理貸款外，並應於被上訴人
    為上訴人增建四樓神明廳，二、三樓女兒牆、後陽台，右側二樓等完成且經認定
    後，所有餘額全部付清，有該協議書附卷可稽（原審卷第七頁）；嗣兩造又於九
    十年一月十二日另訂立房屋及土地買賣契約書，約定房地總價款為五百萬元，訂
    金十萬元，銀行貸款三百五十萬，交屋時給付一百四十萬元，並無約定被上訴人
    應先行施作四樓神明廳，二、三樓女兒牆、後陽台，右側二樓始得請領尾款，此
    有卷附房屋及土地預定買賣契約書（原審卷第六十至第七十二頁）可按，考其等
    前後所訂之二契約，除總價金不同外，其付款方式及條件約定亦不相同；可見兩
    造係以後一契約變更先前所成立之協議，而非補充前之協議至為明顯；然其後所
    訂之契約並無約定被上訴人應為上訴人施作前開增建物，且上訴人除於訂約時給
    付十萬元及銀行貸款所得三百二十萬元外，餘款迄未給付，亦為兩造所不爭執；
    從而被上訴人所辯，先前所訂立之協議已因之後兩造再行訂定買賣契約而無效，
    伊無義務為上訴人施作前開增建物等語，應堪採信；上訴人主張後一房屋及土地
    預定買賣契約書係補充先前之協議書，應待被上訴人施作前揭增建物始有付款義
    務云云，即無可採。
  (二)兩造於訂定前開房屋及土地買賣契約後，上訴人即於九十年四月十一日簽發系爭
    面額一百七十萬元之本票（到期日僅載明九十年六月）交付被上訴人，同年四月
    十九日雙方辦妥房地所有權移轉登記，上訴人旋即向銀行辦理貸款並於同年月二
    十六日交付三百二十萬元予被上訴人，此有卷附建物所有權狀（原審卷第四十四
    頁）、本票影本（本院卷第三十七頁）及收據（原審卷第十四頁）在卷可按，依
    該本票所書寫之到期日為九十年六月等情以觀，上訴人至遲應於九十年六月底應
    給付該一百七十萬元予被上訴人，上訴人主張該一百七十萬元應於被上訴人完成
    前開增建物時始有給付之義務云云，亦難採信。
四、按強制執行依執行名義為之，又執行名義成立後，如有消滅或妨礙償權人請求之
    事由發生，債務人得於強制執行程序終結前，向執行法院對債權人提出異議之訴
    。又執行名義無確定判決同一之效力者，於執行名義成立前，如有債權不成立或
    消滅或妨礙債權人請求之事由發生，債務人亦得於強制執行程序終結前提起異議
    之訴，強制執行法第四條第一項、第十四條第一項、第二項固定有明文。查本件
    於九十年一月十二日簽訂買賣契約時，既己排除被上訴人應先行作前開增建物之
    約定，有如前述，則上訴人主張依民法第二百六十四條第一項同時履行抗辯權為
    抗辯，即不可採。又上訴人既迄今仍未給付房屋價款一百七十萬元，被上訴人並
    於九十一年四月十七日以存證信函催告（原審卷第二十八頁），而無效果，則其
    持該本票聲請裁定強制執行，即非無據。從而上訴人依強制執行法第十四條第二
    項提起本訴，請求臺灣南投地方法院九十二年度執字第二三四一號強制執行事件
    之執行程序應予撤銷，為無理由，原審為上訴人敗訴之判決，理由雖有未合，但
    結果並無二致，仍應予以維持。上訴人上訴意旨指摘原判決不當求予廢棄改判，
    為無理由，應駁回其上訴。
五、據上論結，本件上訴為無理由，依民事訴訟法第四百四十九條第一項、第七十八
    條，判決如主文。
中      華      民      國    九十二    年     十二     月      三      日
~B1民事第一庭審判長法  官  林陳松
~B2                法  官  李寶堂
~B3                法  官  鄭金龍
右為正本係照原本作成。
如對本判決上訴，須於收受判決送達後二十日內向本院提出上訴書狀，其未表明上訴
理由者，應於提出上訴後二十日內向本院提出上訴理由書(須按他造人數附具繕本)。
上訴時應提出委任律師或具有律師資格之人之委任狀；委任有律師資格者，另應附具
律師及格證書及釋明委任人與受任人有民事訴訟法第四百六十六條之一第一項但書或
第二項（詳附註）所定關係之釋明文書影本。
~B                書記官  林世傑
中      華      民      國    九十二    年     十二     月      八      日
附註：
民事訴訟法第四百六十六條之一（第一項、第二項）
對於第二審判決上訴，上訴人應委任律師為訴訟代理人。但上訴人或其法定代理人具
有律師資格者，不在此限。
上訴人之配偶、三親等內之血親、二親等內之姻親，或上訴人為法人、中央或地方機
關時，其所屬專任人員具有律師資格並經法院認為適當者，亦得為第三審訴訟代理人
。
                                                                        Ｂ


司法院資訊處製作；財團法人民間司法改革基金會備份。
